臺灣臺南地方法院民事判決　九十二年度簡上字第一五四號
　　上　訴　人　　乙○○
　　訴訟代理人　　李季錦律師
　　　　　　　　　洪梅芬律師
　　複　代理人　　何冠慧律師
　　　　　　　　　丙○○
　　被上訴人　　　甲○○
　　訴訟代理人　　李合法律師
　　　　　　　　　趙培皓律師
右當事人間請求土地所有權移轉登記事件，上訴人對於中華民國九十二年九月九日本
院新市簡易庭九十一年度新簡字第六六號第一審判決提起上訴，經本院於民國九十三
年八月三十一日言詞辯論終結，判決如左：
    主  　文
上訴駁回。
第二審訴訟費用由上訴人負擔。
    事  　實
甲、上訴人方面：
一、聲明：求為判決：(一)原判決廢棄。(二)駁回被上訴人在第一審之訴。(三)第一、二審
    訴訟費用由被上訴人負擔。
二、陳述：除與原判決記載相同者，茲引用之外，補稱：
（一）本件原審以兩造對於訴外人吳能炎等人將坐落台南縣山上鄉○○段七四九地號
      、七五一地號二筆土地（下稱系爭土地）所有權移轉登記與上訴人之原因雖登
      記為買賣，惟其實際所欲成立之物權行為乃為「讓與擔保」之情均不爭，並以
      在債權人、債務人及第三人三方合意下，債務人將不動產信託讓與第三人，於
      債務人不履行債務時．．（請參照原審判決第十五頁第七行以下），然本件上
      訴人與被上訴人素不認識，此有被上訴人民國九十一年三月十八日筆錄陳述可
      稽：「我將相關證件交給蔡茂隆，並不知道蔡茂隆會將土地登記給被告（上訴
      人），直到蔡茂隆將被告證件交還給我時，才知道是登記在被告名下。」。從
      而上訴人如何與被上訴人成立讓與擔保契約？是本件讓與擔保契約根本不是存
      在被上訴人與上訴人之間，原審判決即有未當。
（二）本件被上訴人是否向訴外人蔡茂隆成立消費借貸，與本案無涉，上訴人之所以
      取得系爭土地，上訴人於原審即一再說明係因訴外人蔡茂隆向上訴人借款而移
      轉與上訴人，是本件讓與擔保契約係存在於蔡茂隆與上訴人間。按信託法第一
      條規定：稱信託者，謂委託人將財產移轉或為其他處分，使受託人依信託本旨
      ，為受益人之目的或為特定之目的，管理或處分信託財產之關係。又受託人取
      得信託財產之方式，由委託人就自己所有之財產為移轉有之；由委託人使第三
      人將財產移轉與受託人者有之，此可參照最高法院八十九年台上字第二九三九
      號裁判。是本件讓與擔保信託契約係存在於訴外人蔡茂隆（委託人）與上訴人
      （受託人）間，而由被上訴人提供系爭不動產作為擔保，其目的在擔保蔡茂隆
      向上訴人所商借之新台幣（下同）四百萬元能屆期清償，然蔡茂隆既尚未向上
      訴人清償借款，上訴人自無須返還土地。
（三）本件上訴人與訴外人蔡茂隆存有借貸關係，此可從被上訴人於原審九十一年十
      二月三十一日言詞辯論筆錄第二頁答：「我是透過蔡茂隆調錢，蔡茂隆跟我說
      金主是被告」可知。按民間用語，金主就是借貸關係之貸方，故上訴人出於成
      立借貸關係之意思而把金錢交付蔡茂隆為被上訴人所肯認，只是被上訴人認為
      借貸關係成立在被上訴人與蔡茂隆間。另從被上訴人在九十一年九月十二日所
      提出之四張交付上訴人而退票之支票，均有蔡茂隆之背書，表示蔡茂隆為上訴
      人金錢交易之前手，其願對向上訴人之借款自負清償責任，是上訴人既為蔡茂
      隆之金主，而蔡茂隆又對上訴人付清償責任，可見蔡茂隆亦認為渠與上訴人成
      立借貸關係。讓與擔保契約因具從屬性，借貸關係既存在上訴人與蔡茂隆間，
      則本件讓與擔保契約亦附屬成立於蔡茂隆與上訴人間，而非上訴人與被上訴人
      間。退萬步言，本件上訴人縱不能證明上訴人與蔡茂隆間之法律關係為借貸關
      係，但至少由蔡茂隆所經營之傑克小客車租賃有限公司（下稱傑克公司）簽發
      交付上訴人之支票遭到退票，可知上訴人與蔡茂隆間至少有其他債務關係存在
      ，讓與擔保契約亦可附屬於其他債務關係而存在，此其他債務關係既尚未消滅
      ，上訴人無從移轉系爭土地給擔保物提供人。被上訴人為原告，既主張因讓與
      擔保契約所擔保之債務消滅，在上訴人既為取得標的物之所有權人，亦為債權
      人時，被上訴人對渠與上訴人間存在所謂債權債務關係及其消滅之事實於起訴
      時，即應負舉證責任，惟被上訴人卻對此未負舉證責任，上訴人實際上並不負
      有證明與蔡茂隆間借貸關係之舉證責任。
（四）再依被上訴人於原審提出學者謝在全民法物權論下冊第四四八頁，主張讓與擔
      保契約之當事人，一方為標的物之提供人，學說上稱為設定人，設定契約之他
      方當事人為擔保標的物財產權之取得人。上訴人與被上訴人素不認識，雙方並
      未存在借貸關係，而依前述學者謝在全見解：讓與擔保契約之設定人通常即為
      債務人，但債務人以外之第三者亦得為之，該第三人以自己之財產供為債務人
      清償債務之用，與物上保證人之地位相類，於其代為清償債務或因債權人實施
      讓與擔保而喪失標的物之所有權時，可類推適用民法第八百七十九條規定，對
      債務人行使求償權。本件讓與擔保契約存在於訴外人吳能炎等人（標的物之提
      供人）與上訴人（標的物之取得人）之間，而借貸關係則存在於上訴人與蔡茂
      隆間，因此，當債務人即蔡茂隆對上訴人清償債務後，蔡茂隆或該第三人方可
      請求被上訴人移轉土地所有權。而上訴人與被上訴人間既未有借貸關係存在，
      則被上訴人縱對蔡茂隆清償，亦無權請求上訴人移轉土地所有權。又被上訴人
      為原告，起訴時就渠主張與蔡茂隆間具有借貸合意及交付金錢之借貸關係並已
      清償之事實應負舉證責任，但被上訴人迄未對此負舉證責任。上訴人訴訟代理
      人在原審提到借貸關係成立在上訴人及蔡茂隆間，蔡茂隆與被上訴人間，主要
      係在表示上訴人與蔡茂隆間成立借貸關係，而非對被上訴人與蔡茂隆間成立借
      貸關係不爭執。蓋上訴人於原審親自在庭時係稱「我知道蔡茂隆向我借錢，再
      放款於他人」，因此事實上，上訴人並不知蔡茂隆將錢借給之「他人」係被上
      訴人。上訴人訴訟代理人於九十二年九月九日準備程序對蔡茂隆與被上訴人間
      成立借貸關係不爭執之陳述，係誤會上訴人之真意，惟因並非在言詞辯論程序
      不爭執，故茲撤回該次不爭執之陳述。另經上訴人訴訟代理人訊問上訴人是否
      收到現金八十萬元、二十萬七千元、九十一萬五千元，上訴人表示沒有收到，
      否則上訴人不致仍持有四張蔡茂隆經營之傑克公司簽發各一百萬元之支票。
（五）原審引用證人林彩梅證詞，認為被上訴人已清償蔡茂隆。證人林彩梅雖結證稱
      ：「伊在八十五年八月六日星期二接過一通自稱是蔡茂隆的人打的電話，伊有
      找到當時之日報表，當時自稱是蔡茂隆的人跟伊說甲○○跟乙○○調的錢已經
      還清，叫伊跟林先生（即被上訴人）講說叫他到台南市○○路○段一八號跟乙
      ○○拿印鑑證明回來，辦土地移轉，之後林先生有去拿．．．」，然此與被上
      訴人於原審九十一年四月十五日言詞辯論筆錄第二頁稱：「．．．之所以沒有
      辦妥是蔡茂隆將相關證件交給原告後，蔡茂隆即不知所蹤」供述不符，證人既
      稱係被上訴人親自向上訴人領取印鑑證明，而被上訴人陳述係其向蔡茂隆領取
      上訴人印鑑證明。二者所言不相符，從而證人之證言即有瑕疵，原審不查，仍
      引用之，自屬違反證據法則。因此，上訴人仍否認被上訴人清償蔡茂隆之事實
      。本件上訴人確曾收受被上訴人簽發之四張支票，並經訴外人蔡茂隆背書與上
      訴人後存入上訴人帳戶後遭退票。至於八十五年四月九日上訴人第六信用合作
      社（下稱六信）存入款項八十萬元，並非被上訴人清償之借款，然因時間久遠
      ，上訴人已不知原因為何？況且此與被上訴人主張八十五年四月六日返還時間
      不符。
（六）被上訴人對於系爭二筆土地並無處分之決定權，被上訴人在本件訴訟欠缺當事
      人適格：系爭土地直接由訴外人吳能炎等以買賣為由移轉登記予上訴人，惟實
      際所欲成立之物權行為為「讓與擔保」，此兩造均不爭執。被上訴人雖主張依
      原審之「合建契約」第十二條就系爭土地有處分權，惟系爭契約第十二條規定
      ：乙方（被上訴人）出售其所分得之房屋及土地，如需甲方會同蓋章或辦理手
      續時，甲方應無條件協助辦理。是訂立契約時（八十三年十二月三十日）被上
      訴人並未與訴外人吳能炎達成被上訴人分得系爭土地之合意，是依合建契約並
      無法證明被上訴人對系爭土地有處分之決定權，被上訴人提起本件訴訟，其當
      事人即不適格，且被上訴人雖於九十二年七月二十二日及九十二年八月七日補
      呈原地主所立之切結書，然其於九十二年七月二十二日準備書狀第貳點自承「
      切結書中關於原地主陳勝原部分，因聯絡不及，暫無其簽名，嗣後再補呈」，
      然綜觀全卷皆無補正資料，是從被上訴人起訴至今，不具當事人適格。
（七）本件借貸關係存在上訴人與訴外人蔡茂隆之間，此被上訴人於九十一年度抗字
      第二一二號亦自承「抗告人（被上訴人）於民國八十五年二月間，向蔡茂隆借
      款新台幣二百萬元．．．」自明（原審九十二年五月二十六日民事準備書(五)狀
      ）。上訴人並未與被上訴人成立借貸關係（詳九十二年十一月十九日準備書狀
      ），且本件讓與擔保信託契約亦存在於蔡茂隆（委託人）與上訴人（受託人）
      之間。蔡茂隆之地位，僅單存與上訴人成立借貸契約及讓與擔保契約，並非兩
      造任何一方之代理人，其為契約當事人。上訴人並未與被上訴人成立借貸契約
      ，被上訴人自無庸向上訴人清償借款債務，本件係訴外人蔡茂隆積欠上訴人欠
      款，然迄今蔡茂隆尚未清償，是依蔡茂隆與上訴人簽立之讓與擔保信託契約，
      上訴人並無返還系爭不動產與被上訴人之義務。
（八）上訴人交付蔡茂隆之系爭金額即使再由蔡茂隆交付被上訴人，惟在被上訴人與
      蔡茂隆間就金錢交付之法律關係，可能係清償，可能係贈與、買賣．．，不一
      而足，故被上訴人就其主張伊與蔡茂隆間為借貸關係，仍應負舉證責任。退萬
      步言，被上訴人縱係基於與蔡茂隆之借貸關係，才欲提供系爭土地為擔保，惟
      對上訴人而言，被上訴人仍至多係提供擔保標的物之「第三人」，而非債務人
      。倘被上訴人對上訴人而言，係基於「債務人」之身分擔保自己之借款債權，
      豈有不知擔保債權人為上訴人之理？請見被上訴人自己的陳述「所有權狀是八
      十五年五月至八月間蔡茂隆交給我的，我將相關證件交給蔡茂隆，並不知道蔡
      茂隆會將土地登記給被告，直到蔡茂隆將被告的證件交還給我時，才知道是登
      記在被告名下，登記給被告的原因是借款的擔保．．．」（原審九十一年三月
      十八日言詞辯論筆錄第三頁）。「本件請求的基礎是我向蔡茂隆借錢，將土地
      押給蔡茂隆，但蔡茂隆把土地登記給被告，蔡茂隆跟我說被告是背後的金主．
      ．．」（原審九十一年四月十五日言詞辯論筆錄第二頁），皆可徵就被上訴人
      與上訴人間而言，被上訴人係為蔡茂隆提供擔保標的物之第三人，上訴人應否
      返還擔保標的物，應視蔡茂隆對上訴人清償與否而定，而非以被上訴人有無向
      蔡茂隆清償為判斷。
（九）縱被上訴人表示伊支付百分之五佣金給蔡茂隆屬實（此為上訴人所不知），亦
      不能據以推論借貸關係存在上訴人與被上訴人間。蓋蔡茂隆非以被上訴人代理
      人之身分與上訴人發生借貸關係，上訴人與訴外人蔡茂隆確自八十四年間即存
      有借貸關係，上訴人自蔡茂隆取得利息，計算方式為月息二分，上訴人從不認
      為蔡茂隆係代理他人向上訴人借錢。本件上訴人在訴訟前未曾看過清償證明，
      且是否看過清償證明與本案無涉，被上訴人於原審所提出之清償證明就其形式
      真正及實質真正，依民事訴訟法第三百五十七條規定，應由被上訴人負舉證責
      任，然被上訴人迄今均未舉證證明，另查：
　１、清償證明並未記載何人向何人返還借款多少？亦未記載何筆土地歸還何人？僅
　　　有簽『蔡』且並記載日期，「蔡」是否指蔡茂隆及其筆跡已有疑義，且只憑清
　　　償證明，亦無法證明被上訴人所主張伊已將借款返還蔡茂隆之事實。
　２、該只收據記載印鑑證明、印鑑章、身分證件影本，就何所指？且該印鑑章如係
　　　指上訴人之印鑑章，則被上訴人在明知上訴人未提出印鑑章之情形下，豈有仍
　　　付款之理？
　３、該只收據日期簽署為五月二十日，而當時上訴人根本尚未有印鑑證明（上訴人
　　　該只印鑑證明為八月六日），則在時間上來看，亦不相符，又如八十五年五月
　　　二十日，被上訴人已清償，何以仍容許系爭土地完成過戶給上訴人？
　４、上訴人否認被上訴人所稱八十五年五月二十日已向蔡茂隆清償二百萬元借款完
　　　畢，被上訴人自應負舉證及說服之責。
（十）更何況，除被上訴人所稱八十五年五月二十日已向蔡茂隆清償二百萬元借款完
      畢所提出之清償證明外不足證明有清償事實外，被上訴人提出之清償金額證明
      ，亦不足二百萬元，可見被上訴人所稱已還清欠款，並不實在：
　１、被上訴人稱用於還款之系爭支票四張均遭退票，自無法證明清償之事實。票據
　　　上所記載「作廢」字樣，經電詢銀行專業人員表示：退票之支票上縱記載作廢
　　　字樣，其可能之原因並不以清償為限，原因不一，在換票而取回票據之情形下
　　　亦可能如是記載，上訴人就仍持有蔡茂隆簽發之支票共計四百萬元，則縱被上
　　　訴人持有遭退票之四張支票，亦不能證明上訴人是因已收受被上訴人清償之現
　　　金所返還者。
　２、被上訴人主張編號一（八十五年三月三十日到期）支票退票後，經協議於八十
　　　五年四月六日協議以現金八十萬元退補，與常情不符，蓋編號一票面金額既為
　　　一百萬元，上訴人自不可能同意以八十萬元方式退補。
　３、被上訴人主張編號二（八十五年四月五日到期）支票面額一百萬元退票後，經
　　　協議以同面額之編號四支票換票延期，後又遭退票（八十五年五月二十日到期
　　　），於八十五年五月二十日以現金九十一萬五千元交由蔡茂隆清償借款，換回
　　　編號四之支票，亦與常情不符，蓋編號四票面金額既為一百萬元，上訴人自不
　　　可能同意未加上遲延利息下，反減為九十一萬五千元方式退補，是系爭四張支
　　　票（原審編號一至四）是訴外人蔡茂隆持四張支票中之部分與上訴人陸續換票
　　　所換回，且由上訴人仍持有蔡茂隆共四百萬元支票可知，附表二之四張支票係
　　　表彰蔡茂隆與上訴人間之金錢借貸關係之部分而已，至今蔡茂隆仍積欠上訴人
　　　四百萬元。
　４、經上訴人計算被上訴人主張清償之資金證明不足二百萬元（一百九十二萬二千
　　　元），上訴人竟又改口稱此係因貸與金額不足云云，惟請見被上訴人自己主張
　　　，即編號一之支票、編號二之支票，均為清償借款所簽發，面額各為一百萬元
　　　共計二百萬元，此已足證無論實際借得款項係多少，被上訴人已承諾應清償予
　　　蔡茂隆之款項為二百萬元，豈可能在抽票後反而變少而不用還到二百萬元？
　５、倘被上訴人已於八十五年五月二十日清償欠款完畢，豈可能在八十五年五月二
　　　十一日繼續補件辦理供擔保土地過戶之手續？被上訴人前辯稱八十五年五月二
　　　十日已清償借款完畢，因系爭土地增值稅已繳，無法向地政事務所抽件，並以
　　　證人即代書蘇秀鳳之證詞以附合其說，然據原審向台南縣稅捐稽徵處函詢之結
　　　果，並無已繳納土地增值稅不得撤銷申請退稅之規定，被上訴人復改口稱不知
　　　悉地政事務所之作業流程致無法為適當之處置，又云重新辦理過戶申請較為省
　　　時、亦較合常理云云，然被上訴人於八十五年五月間辦理系爭土地之所有權移
　　　轉登記有委任代書代為處理，被上訴人縱不知悉地政事務所之流程，代書豈有
　　　不知之理？再者，果兩造間存有借貸契約，被上訴人又已清償借款，則被上訴
　　　人請求上訴人出具不為買賣之協議書，豈有困難之理？更何況重新辦理所有權
　　　移轉登記，被上訴人勢須再繳納一筆土地增值稅，豈不更費時、傷財？又被上
　　　訴人果於八十五年五月間即已清償，豈有於九十一年一月間，事隔近六年後，
　　　在蔡茂隆隱匿下，才請求上訴人移轉登記？上訴人合理認為，被上訴人所以願
　　　提供系爭土地作為蔡茂隆與上訴人借貸關係之擔保，或係基於親戚情份，惟蔡
　　　茂隆因久不能清償對上訴人之債務，被上訴人不耐久候，遂提起本訴，要求返
　　　還土地。被上訴人種種不合理之舉措，均足以證明兩造間並無借貸契約之存在
　　　，系爭土地顯係為擔保訴外人蔡茂隆對於上訴人之借款債務者。
（十一）本件供擔保之原因尚未消滅，且被上訴人並非系爭土地之所有權人，被上訴人
　　　訴請被上訴人移轉系爭土地之所有權予被上訴人自己，顯然於法無據：
  １、本件上訴人享有系爭土地所有權之原因為讓與擔保，此為兩造所不爭執者，被
      上訴人固提出原地主吳能炎等人之切結書，作為被上訴人享有系爭土地處分權
      之證明云云，然據被上訴人所提之切結書記載：「二、本人（略），各自就所
      分得之部分擁有獨立之處分權利。三（略）配合甲○○將原屬本人名下之土地
      所有權直接移轉（即過戶）予甲○○或甲○○所指定之任何第三人。」等語，
      然該切結書僅得證明被上訴人將訴外人吳能炎等人所共有之系爭土地移轉予上
      訴人係有權處分，上訴人取得系爭土地所有權係合法有效者，該切結書並不能
      做為被上訴人有權向上訴人請求返還系爭土地予被上訴人自己之權利基礎（更
      何況訴外人蔡茂隆迄今尚未清償其積欠上訴人之債務，上訴人取得系爭土地所
      有權之讓與擔保債權尚未消滅），蓋：
  (1)、所謂「讓與擔保」係指債務人或第三人為擔保債務人之債務，將擔保標的物之
      權利移轉於擔保權人，於債務清償後，標的物應返還於債務人或第三人。而讓
      與擔保標的物之設定人（即提供人），通常為債務人，但債務人以外之第三人
      亦得為之，該第三人以自己之之財產提供債務人清償債務之用。被上訴人縱有
　　　權處分訴外人吳能炎等人共有之土地，並將之移轉為上訴人所有，然被上訴人
　　　仍非系爭土地之所有權人，而讓與擔保之設定人需為擔保物之所有權人，訴外
　　　人吳能炎等人縱將系爭土地之處分權讓與被上訴人，然被上訴人仍非系爭土地
　　　之所有權人，被上訴人並不因此取得向上訴人請求返還系爭土地予被上訴人自
　　　己之請求權，殆無疑義。
　(2)、其次，兩造並無直接之借貸關係，被上訴人是向訴外人蔡茂隆借錢，然後訴外
　　　人蔡茂隆向上訴人借錢，因此有二個獨立的借貸契約存在，此節被上訴人亦數
　　　度自認，實不容再予推翻：
　、被上訴人於起訴狀內自承：「原告於民國八十五年初向第三人蔡茂隆借貸．．
　　　．．」、「並有蔡茂隆借款全部還清之字條為證」。
　、被上訴人於存證信函內自承：「本人曾於民國八十五年初向蔡先生提出借貸，
　　　，而於期間也分別償還．．．」。
　、被上訴人於對上訴人提起詐欺侵占之刑事案件中，亦於書狀自承「告訴人於民
　　　國八十五年二月間向被告蔡茂隆借貸．．．」、「並有被告蔡茂隆親筆簽名所
　　　立的『借款全部還清』之字條為憑。」
　、被上訴人於開庭時，亦數度自認曾向訴外人蔡茂隆為借貸行為：「我是有向蔡
  　　茂隆借二百萬元，．．．我向蔡茂隆借錢時，蔡茂隆有跟我說他後面有金主．
  　　．．」（九十一年三月十八日辯論筆錄第三頁）、「本件請求的基礎是我向蔡
　　  茂隆借錢．．．」（九十一年四月十五日辯論筆錄第二頁）。
　(3)、綜上，被上訴人違反先前之陳述，改稱訴外人蔡茂隆係代理人云云，實已違反
　　　禁反言原則。亦與實情不符，蓋：
　、訴外人蔡茂隆若是上訴人之代理人，為何在被上訴人提出之借款全部付清字條
　　　上，未表明代理上訴人之意旨？
　、被上訴人提出所謂清償借款之票據即附表一編號一至四號（上開支票均未獲兌
　　　現），雖曾存入上訴人之帳戶，惟此絕非可證明本件兩造借貸關係存在，否則
　　　訴外人蔡茂隆何須於上開支票背面背書？豈有代理人單純交付支票還須背書承
　　　擔票據債務之理？自系爭支票背面有訴外人蔡茂隆背書乙節，即知訴外人蔡茂
　　　隆非上訴人之代理人。
　、更何況附表一編號一至編號四，此四紙支票皆未獲兌現，可徵發票人履行債務
　　　之誠意令人質疑，上訴人係應背書人蔡茂隆之請求抽票返還，此係上訴人與訴
　　　外人蔡茂隆之法律關係（蔡茂隆持客票清償），實無法得出上訴人與被上訴人
　　　有借貸關係之結論。
　、再者借貸契約為要物契約，被上訴人多次自承其向訴外人蔡茂隆借款（詳見原
　　　審九十二年五月二十六日準備書狀），再從被上訴人九十二年八月七日準備暨
　　　調查證據聲請狀，證二記載：入現金（向三舅調款）800000；證三記載：收入
　　　蔡茂隆300,000、收入：三舅200,000等語，又據被上訴人於九十二年六月三十
　　　日原審庭訊時供稱：「我現在可以呈報八十五年一月三十日收到現金八十萬元
　　　，我到蔡茂隆店裡蔡茂隆給我的。」等語，是被上訴人主張上訴人交付其一百
　　　七十三萬元云云，顯非事實，被上訴人顯然係從訴外人蔡茂隆處取得上開借貸
　　　之款項，而訴外人蔡茂隆並非被上訴人之代理人，從借款之交付，足以證明被
　　　上訴人與訴外人蔡茂隆間借貸契約關係存在。
　(4)、被上訴人主張給付一百九十一萬五千元予上訴人以清償借款云云，然上開款項
　　　係被上訴人清償其積欠訴外人蔡茂隆之借款，與上訴人無關，蓋：
　、被上訴人主張交付現金八十萬元予上訴人云云，與事實不符，此從被上訴人於
　　　九十一年十二月三十一日庭訊時供稱：「我在四月六日當場交付現金八十萬元
　　　由蔡茂隆代為簽收，．．．當天乙○○有在現場，．．．。」等語，果被上訴
　　　人係清償積欠上訴人之借款，何以上訴人在場時，仍將現金給付予訴外人蔡茂
　　　隆？惟上訴人否認被上訴人交付現金八十萬元予蔡茂隆時在場。
　、依本院向六信調閱傑克公司於該社所開設帳戶（帳號一一四０四）於八十五年
　　　四月一日至同年月九日之資金往來對帳單顯示，八十五年四月一日至同年月九
　　　日並未有八十萬元現金存入。再者，即便該帳戶於同年四月六日間有七十五萬
　　　存入，其金額亦和被上訴人所指稱之八十萬元現金不相吻合。此外，單從上述
　　　資金往來對帳單亦無法證明是被上訴人交付與訴外人蔡茂隆，再由訴外人蔡茂
　　　隆交付與上訴人。
　、再就被上訴人所提出之現金支出傳票，然該現金支出傳票記載之受款人均為訴
　　　外人蔡茂隆，並非上訴人，換言之，被上訴人縱有給付上開一百九十一萬五千
　　　元與訴外人蔡茂隆，亦係清償其積欠訴外人蔡茂隆之債務，與上訴人無涉。
　２、本件訴外人蔡茂隆以第三人（即系爭土地原所有權人）所有之系爭土地移轉予
　　　上訴人，以擔保訴外人蔡茂隆積欠上訴人債務之清償，在訴外人蔡茂隆對於上
　　　訴人之債務清償前，供擔保之原因尚未消滅，上訴人自無須返還土地。更何況
　　　被上訴人並非系爭土地之所有權人，被上訴人訴請上訴人移轉系爭土地之所有
　　　權予被上訴人自己，顯然於法無據。
（十二）綜上，本件讓與擔保契約存在於訴外人吳能炎等人（標的物之提供人）與上訴
　　　人（標的物之取得人）之間，而借貸關係則存在於上訴人與訴外人蔡茂隆間，
　　　因此，當債務人即訴外人蔡茂隆對上訴人清償債務後，蔡茂隆或該第三人方可
　　　請求上訴人移轉土地所有權，然訴外人蔡茂隆既尚未向上訴人清償借款，上訴
　　　人自無須返還土地。
三、證據：援用第一審所提證據為證。
乙、被上訴人方面：
一、聲明：求為判決如主文所示。
二、陳述：除與原判決記載相同者，茲引用之外，補稱：
（一）兩造不爭執事項：
　１、系爭土地係依讓與擔保契約移轉登記與上訴人，並非買賣，所擔保之債權為金
      錢消費借貸關係。
  ２、系爭土地係由原所有權人吳能炎、吳燕鳳、吳幸容、吳慧珍、陳中川、陳勝原
　　　、陳中和、陳春福、李進展及李政義等共有人（下稱：吳能炎等人）之名下，
　　　因讓與擔保移轉至上訴人之名下。
　３、吳能炎等人移轉系爭土地，係按渠等與被上訴人間之合建契約第十二條規定，
　　　依被上訴人指示。吳能炎等人不認識上訴人或訴外人蔡茂隆，故非受渠二人指
　　　示或與渠二人約定而為。上訴人亦稱「．．．該切結書僅得證明原告將訴外人
　　　吳能炎等人所共有之系爭土地移轉與被告係有權處分．．．（上訴人原審九十
　　　二年八月十一日民事準備書(六)狀）」、「．．由『第三人』（即原告或原告方
　　　面所指示之地主）提供系爭土地，做為擔保蔡茂隆對於被告之債務．．．（上
　　　訴人原審九十二年五月二十六日民事準備書(五)狀頁四第五行）」等語，可得證
　　　明。
　４、被上訴人簽發之卷附四張支票，曾自上訴人帳戶提示退票，嗣該四張支票已返
　　　還被上訴人，亦即完成退補手續。
　５、被上訴人持有系爭土地所有權狀為八十五年五月二十三日核發；上訴人持有系
　　　爭土地所有權狀為八十七年三月二十五日核發。
　６、系爭借款資金是由上訴人交付蔡茂隆、蔡茂隆再交付被上訴人。
（二）系爭土地係擔保何人間之借貸契約，為兩造主要之爭點。系爭讓與擔保契約所
      擔保之債權，若非兩造間之借貸契約、即為被上訴人與蔡茂隆間之借貸契約。
      系爭讓與擔保契約不可能擔保上訴人與訴外人蔡茂隆間之債權關係。
　１、系爭土地係擔保上訴人及被上訴人間之借貸契約。
　(1)、如前述，上訴人既已自認被上訴人有權指示吳能炎等人移轉系爭土地，且被上
　　　訴人否認有提供系爭土地擔保上訴人與訴外人蔡茂隆間借貸債務之事實。則上
　　　訴人應舉證證明：被上訴人願提供系爭土地擔保上訴人與蔡茂隆間借貸債務之
　　　事實，及所擔保者究係何筆債務。
　(2)、如上訴人所稱「．．．按民間用語，金主就是借貸關係之貸方，．．．（上訴
　　　人九十二年十一月十九日民事準備書狀第二、三行）」，故金主即係實際貸借
　　　款項予他人之人，而上訴人亦不否認被上訴人所稱「我是透過蔡茂隆調錢，蔡
　　　茂隆跟我說金主是被告（被上訴人九十一年十二月三十一日言詞辯論筆錄）」
　　　；上訴人亦稱：「．．．印鑑證明是蔡茂隆跟我說貸款的人有預備要還我錢，
　　　．．．（上訴人原審九十一年三月十八日言詞辯論筆錄）」。可見上訴人亦承
　　　認蔡茂隆外，另有借款人，故兩造有借貸關係存在，應無疑義。再依經驗法則
　　　，有處分系爭土地最終決定權之被上訴人，自係為擔保與己有切身利害關係之
　　　借貸契約，即兩造之借貸契約，始可能指示吳能炎等人將系爭土地移轉登記予
　　　上訴人。以本案發生時，被上訴人需款孔急之狀況，豈有餘力提供財產擔保他
　　　人之債務。
　２、被上訴人絕不可能提供系爭土地，擔保上訴人與訴外人蔡茂隆間之借貸契約。
　(1)、上訴人雖稱訴外人蔡茂隆經營之傑克公司，簽發交付上訴人之支票遭退票，參
　　　上訴人九十二年十一月十九日民事準備書狀頁二第四行。然簽發支票無法證明
　　　上訴人曾交付貸款予蔡茂隆，被上訴人否認上訴人與訴外人間有借貸契約存在
　　　，渠等間是否確有借貸關係，上訴人亦未舉證。其次，即使上訴人與訴外人間
　　　確有借貸契約，亦與本案系爭土地無關。
　(2)、退一步言，亦應如原判決所言，被上訴人提供系爭土地，係擔保被上訴人與訴
　　　外人蔡茂隆間之借貸債務，至少系爭借貸債務與被上訴人仍有利害關係，方亦
　　　合於經驗法則。
　３、上訴人九十二年十一月四日開庭時，陳稱「．．．被上訴人與訴外人蔡茂隆成
  　　立借貸關係．．．」。其於原審時曾稱「．．．蔡茂隆與被告間，存有借貸契
  　　約之法律關係。．．．（上訴人原審九十二年八月十一日民事準備書(五)狀頁三
  　　第五行）」、「．．．兩造並無直接之借貸關係，原告是向蔡茂隆借錢，然後
  　　蔡茂隆向被告借錢，．．．（上訴人原審九十二年五月二十六日民事準備書(五)
  　　狀頁一末行）」。上訴人復於九十二年十一月十九日民事準備書狀頁三第九行
  　　至頁四第四行改稱被上訴人與訴外人蔡茂隆無借貸關係，上訴人主張前、後不
　　　一，其所憑之依據為何不明，顯不可採。
　４、又依經驗法則及社會通念，可認被上訴人要求原地主提供系爭土地為擔保時之
　　　原意係：於清償借款後，取得人即上訴人應將系爭土地移轉於被上訴人。被上
　　　訴人不可能同意於其清償後，上訴人仍保有系爭土地之所有權登記名義。就此
　　　，上訴人既自認『本件請求的基礎是我向蔡茂隆借錢，將土地押給蔡茂隆，但
　　　蔡茂隆把土地登記給被告，蔡茂隆跟我說被告是背後的金主。（參上訴人九十
　　　三年三月三十日準備書狀(三)）」等事實，應認上訴人亦不否認被上訴人之上開
　　　主張。
　５、被上訴人主張：系爭借款係上訴人透過蔡茂隆轉借予被上訴人，退一步言，被
　　　上訴人亦係向蔡員借貸系爭借款。被上訴人否認上訴人與蔡茂隆間有借貸關係
　　　，若有，亦與本案系爭供擔保之土地無關。經查：
　(1)、上訴人迄今未曾主張：系爭土地係擔保其與蔡茂隆間，就系爭二百萬元借款之
　　　債權關係，亦未就此舉證之，合先敘明。
　(2)、上訴人主張：系爭土地擔保之債權，係蔡茂隆八十五年十一月間與上訴人所生
　　　之支票債權，並提出支付命令聲請狀為證，參上訴人原審九十一年六月四日陳
　　　報狀證物二。惟上開支票無法證明上訴人曾交付貸款予蔡茂隆，被上訴人否認
　　　上訴人與蔡茂隆間有借貸契約存在。
　(3)、又系爭貸款及讓與擔保契約，皆發生於八十五年五月底前，與前開蔡員與上訴
　　　人八十五年十一月間發生之支票債權，毫無關聯。
　(4)、上訴人並未舉證蔡茂隆有權提供系爭土地為擔保品；被上訴人亦否認提供系爭
　　　土地擔保上訴人與蔡茂隆間之任何債之關係。
　(5)、被上訴人否認蔡茂隆以向上訴人換票之方式，取回系爭四張退補之支票，就此
　　　上訴人並未提出證明。而上訴人持有蔡茂隆簽發總額為四百萬元之支票，無法
　　　證明渠等間確有四百萬元之資金往來關係，且上開支票亦與本案無關。
　６、綜上，被上訴人八十五年年初因需款孔急、其提供系爭土地所擔保者，必為與
  　　自身利害相關之借款債權，即兩造間之借貸債務。退一步言，系爭土地亦應係
  　　認擔保與被上訴人有關之借貸債務，方合於經驗法則之判斷。
（三）被上訴人已將與本案有關之系爭借款債務清償完畢，而證人林彩梅於原審九十
      二年八月十一日之證詞與被上訴人九十一年四月十五日之陳述，並無矛盾：
　１、兩造借款與相關文件交付，皆經由訴外人蔡茂隆為之。故八十五年八月六日左
　　　右，被上訴人於台南市○○路○段一八號取得之印鑑證明等文件，亦係上訴人
　　　經由蔡茂隆交付。
　２、再由台南市○○路○段一八號係訴外人蔡茂隆租屋處之事實觀之，顯見兩造借
　　　貸係由蔡茂隆經手，應無疑義。
　３、末查，證人林彩梅僅證稱「．．．當時自稱蔡茂隆的人跟我說甲○○跟乙○○
　　　調的錢已經還清，叫我跟林先生講說叫他到台南市○○路○段一八號跟乙○○
　　　拿印鑑證明回來，辦土地移轉，之後林先生有去拿，．．．。」證人並未提及
　　　被上訴人實際上究向何人取得印鑑證明。上訴人未究明此點，即謂證人林彩梅
　　　之證詞與被上訴人九十一年四月十五日之陳述不符，並稱證人之證詞有瑕疵，
　　　應非可採。
（四）本案被上訴人共開具四張支票予上訴人，全數由訴外人蔡茂隆交予上訴人存入
      上訴人之銀行帳戶，此均有上訴人銀行帳戶之對帳單可稽，上訴人亦於九十二
      年十二月十二日民事陳報狀中自認上開事實，兩造就此應無爭執。因上開四張
      支票屆期時，被上訴人銀行存款不足，故由兩造協議退補（於支票發票日後七
      日內，由發票人向持票人換票或清償，以取回原來之支票）。故四張支票存入
      上訴人銀行帳戶後，雖有退票紀錄，然俟被上訴人向上訴人清償後，向上訴人
      取回支票，被上訴人已將上開四張支票交予付款銀行（第一商業銀行），並註
      銷退票紀錄，使被上訴人信用狀況獲得補救。按查，依經驗法則，債務人退票
      時，執票人於債務人清償票款前，皆會保留退票之票據原本，俾保全證據以利
      求償。本案上訴人若否認被上訴人退補之主張，其應可提出上開四張支票之原
      本為證，然上訴人迄今皆未提出，且上訴人系爭支票帳戶亦無退票紀錄。又被
      上訴人上開四張支票有訴外人蔡茂隆之背書，被追索權人為蔡茂隆及被上訴人
      ，較蔡茂隆單獨簽發之票據有更多之擔保，故上訴人不可能以蔡茂隆之票據交
      換被上訴人上開四張支票。上訴人若未收受被上訴人清償之現金，實不可能將
      被上訴人簽發之支票全數交還被上訴人。上訴人八十五年四月九日六信存入之
      現金八十萬元，為被上訴人八十五年四月六日償還之借款部分，而上開款項係
      自被上訴人叔父林水吉新化鎮農會之存款戶頭提領出。另參被上訴人所提出上
      訴人之印鑑證明、系爭土地之所有權狀原本及證人林彩梅九十二年七月二十二
      日之證詞，亦證被上訴人已清償系爭借款之所有數額。又按上訴人係具有相當
      智識之成年人，若被上訴人未完全清償借款，其絕不可能交付印鑑證明予上訴
      人。
（五）被上訴人係向上訴人或蔡茂隆借貸系爭二百萬元之款項。
　１、系爭借款資金是由上訴人交付蔡茂隆、蔡茂隆再交付被上訴人，已為兩造不爭
　　　，則被上訴人若非向上訴人借款、即係向訴外人蔡茂隆借款，應可確定。
　２、上訴人稱「．．．按民間用語，金主就是借貸關係之貸方，．．．（上訴人九
　　　十二年十一月十九日民事準備書狀第二、三行）」，故金主即係實際貸借款項
　　　予他人之人，而上訴人並未否認被上訴人所稱「我是透過蔡茂隆調錢，蔡茂隆
　　　跟我說金主是被告。（被上訴人九十一年十二月三十一日言詞辯論筆錄）」等
　　　語；上訴人亦稱「．．．印鑑證明是蔡茂隆跟我說貸款的人有預備要還我錢，
　　　．．．（上訴人原審九十一年三月十八日言詞辯論筆錄）」。足證上訴人承認
　　　蔡茂隆外，另有借款人，故兩造間系爭借貸關係存在，應無疑義。
　３、退一步言，若認兩造間並未成立系爭借貸契約，則被上訴人亦係與訴外人蔡茂
　　　隆成立系爭借貸契約。查上訴人九十二年十一月四日開庭時，稱「．．．被上
  　　訴人與訴外人蔡茂隆成立借貸關係．．．」。其於原審時曾稱「．．．蔡茂隆
  　　與被告間，存有借貸契約之法律關係。．．．（上訴人原審九十二年八月十一
  　　日民事準備書(六)狀頁三第五行）」、「兩造並無直接之借貸關係，原告是向蔡
　　　茂隆借錢，然後蔡茂隆向被告借錢．．」（上訴人原審九十二年五月二十六日
　　　民事準備書(五)狀頁一末行）」。上訴人復於九十二年十一月十九日民事準備書
　　　狀頁三第九行至頁四第四行改稱被上訴人與訴外人蔡茂隆無借貸關係，上訴人
　　　主張前、後不一，其所憑為何不明，顯不可採。
　４、又訴外人蔡茂隆於本件消費借貸關係中，自始即非被上訴人之代理人，且上訴
　　　人原審九十一年五月六日開庭時已稱：其自八十四年即經由蔡茂隆仲介放款予
　　　他人，蔡茂隆則向上訴人收取仲介之費用。綜上，至本案發生為止，蔡茂隆與
　　　上訴人已有年餘之合作關係，依前述，蔡員應係向上訴人收取仲介費用，並未
　　　向被上訴人收取仲介費用，故若認兩造間存有系爭借貸契約時，其應係上訴人
　　　之代理人，絕非被上訴人之代理人甚明。
（六）被上訴人已經由蔡茂隆，償還系爭借款債務，此由：(1)證人林彩梅原審九十二
      年七月二十二日之開庭證詞。(2)上訴人之印鑑證明、系爭土地之所有權狀原本
      ，並經原審認定，參原判決頁十八第十一行至第十四行、原審卷頁二二言詞辯
      論筆錄。被告之身分證正反面影本、印鑑證明，參原審卷頁六、七。(3)訴外人
      蔡茂隆出具載有「借款全部還清，土地歸還原所有人、所須證件印鑑證明、印
      鑑章、身分證影印本」等字樣之字條，參原審卷頁五。(4)被上訴人叔父林水吉
      台南縣新化鎮農會活期存摺影本，證明被上訴人確有透過蔡茂隆償還上訴人八
      十萬元，參原審卷頁四三六。(5)其他事證，另參原審判決頁十七第六行至末行
      ，及卷內所附事證可證。再為清償系爭借款所簽發之四張支票，雖自上訴人帳
      戶提示退票，惟已於八十五年五月二十日清償完畢，上訴人經由蔡茂隆返還該
      四張支票，完成退補手續。上訴人雖稱被上訴人並未還款，然對該四張支票已
      完成退補手續，並不爭執。退補手續完成，即係以發票人清償系爭票款債務為
      前提，上訴人空言主張其未收到償還之債款，並不足採。又系爭退補之四張支
      票有訴外人蔡茂隆之背書，故被追索之人為蔡茂隆，及被上訴人，較蔡茂隆單
      獨簽發之票據有更多之擔保，故上訴人不可能以蔡茂隆單獨簽發之票據交換被
      上訴人上開四張支票。上訴人若未收受被上訴人清償之現金，實不可能將被上
      訴人簽發之支票全數交還之。況查，上訴人迄今未提出蔡茂隆為交換系爭四張
      支票所簽發之票據，上訴人八十五年四月九日六信存入之現金八十萬元，為被
      上訴人八十五年四月六日償還之借款部分，而上開款項係自被上訴人叔父林水
      吉新化鎮農會之存款戶頭提領出。按上訴人係具有相當智識之成年人，若被上
      訴人未完全清償借款，其絕不可能透過蔡茂隆交付印鑑證明、所有權狀予被上
      訴人。本件就被上訴人已透過蔡茂隆清償借款、並由上訴人收訖之事實，已有
      上開證據為證；就此，即使認為被上訴人係向蔡茂隆借款，亦可證明被上訴人
      已償還借款無疑。然上訴人卻未提出任何反證，僅空言被上訴人並未舉證，所
      言實不足採。
（七）綜上，系爭讓與擔保契約之設定人為系爭土地之原地主、取得人為上訴人。於
      被上訴人清償系爭借款後，系爭讓與擔保契約之目的已消失，原地主自得請求
      上訴人返還系爭土地所有權並為移轉登記，而被上訴人係依合建契約，以債權
      讓與之方式，自原地主吳能炎等人取得系爭讓與擔保標的物之返還請求權。
（八）按受命法官為闡明訴訟關係，得為下列各款事項，並得不用公開法庭之形式行
      之：．．．三整理並協議簡化爭點。．．．當事人就其主張之爭點，經依第一
      項第三款或前項為協議者，應受其拘束。．．．，民事訴訟法第二百七十條之
      一第一項第三款、第三項定有明文。查兩造曾整理爭點如下：『被上訴人係向
      上訴人或訴外人蔡茂隆借用二百萬元？（參九十三年二月十日筆錄）』、上訴
      人稱「我們不爭執，系爭借款資金是由上訴人交付蔡茂隆，蔡茂隆交付被上訴
      人。（參九十三年三月十六日筆錄）」。綜上，蔡茂隆交付被上訴人之資金，
      確為本案系爭借款用，有爭議者僅係：貸與人係上訴人或蔡茂隆。上訴人於準
      備三狀稱：『惟在被上訴人與蔡茂隆間就金錢交付之法律關係，可能係清償，
      可能係贈與、買賣，．．．仍應負舉證責任，．．．」等語，已超出爭點協議
      之範圍，與法相違。
（九）上訴人準備三狀既已自認：被上訴人所稱『本件請求的基礎是我向蔡茂隆借錢
      ，將土地押給蔡茂隆，但蔡茂隆把土地登記給被告，蔡茂隆跟我說被告是背後
      的金主。』等事實。足證兩造皆不爭執下列事實：
　１、就系爭土地有處分之決定權之被上訴人，提供系爭土地係擔保與其自身利害有
　　　關之借貸關係，非擔保上訴人與蔡茂隆間任何借貸關係。
　２、「蔡茂隆跟我說被告（即上訴人）是背後的金主」既為上訴人所主張，則可認
　　　兩造間存有系爭借貸關係之事實，已為兩造所不爭執。就此，系爭土地係擔保
　　　兩造間之借貸債務。
　３、退一步言，上訴人既認「本件請求的基礎是我（即被上訴人）向蔡茂隆借錢，
　　　將土地押給蔡茂隆，．．．」等事實。則兩造就被上訴人提供系爭土地擔保其
　　　與蔡員之借貸債務之事實，亦無爭議。
三、證據：除援用第一審所提證據外，補提附表二所示之支票及退票理由單影本各四
    紙為證。
丙、本院依職權向六信函查上訴人於八十五年四月九日存入六信帳號第000000
    0號帳戶「八十萬元」之資金來源。
    理　　由
一、本件被上訴人起訴主張：(一)被上訴人（建商）於八十三年間與坐落台南縣山上鄉
    ○○段七四九地號土地應有部分六分之一、同段七五一地號土地（下稱系爭土地
    ）之所有人吳能炎等人（地主）簽訂合建契約，約定被上訴人出售合建所分得之
    房屋及土地，如需地主會同蓋章或辦理手續時，地主應無條件協助辦理，被上訴
    人乃依此取得系爭土地之處分權。嗣被上訴人於八十五年間需用資金，欲向訴外
    人蔡茂隆（被上訴人之舅舅）借貸二百萬元，經蔡茂隆告知其背後有金主，可貸
    與被上訴人金錢，被上訴人乃本於合建契約指示地主吳能炎等人將系爭土地所有
    權移轉登記與上訴人，作為被上訴人向上訴人借款之擔保。是以系爭土地所有權
    移轉登記與上訴人之原因雖登記為買賣，惟其實際上所欲成立者為讓與擔保。(二)
    被上訴人分別於八十五年一月三十日、同年二月五日將如附表一編號一、二號所
    示支票交付上訴人之代理人蔡茂隆，憑向上訴人借款，上訴人之代理人蔡茂隆乃
    先後於八十五年一月三十日、同年二月五日、同年二月十四日、同年三月二十日
    交付借款八十萬元、三十萬元、二十萬元、四十三萬元予被上訴人。而被上訴人
    亦陸續於：1.八十五年四月六日交付現金八十萬元及附表一編號三號之支票予上
    訴人之代理人蔡茂隆轉交上訴人，以清償借款，並取回附表一編號一號之支票；
    2.八十五年四月十六日交付現金二十萬七千元予上訴人之代理人蔡茂隆轉交上訴
    人，以清償借款，並取回附表一編號三號之支票；3.被上訴人交付上訴人之代理
    人蔡茂隆轉交上訴人附表一編號四號之支票，以清償借款，並取回附表一編號二
    號之支票；4.八十五年五月二十日交付現金九十一萬五千元予上訴人之代理人蔡
    茂隆轉交上訴人，並取回附表一編號四號之支票。(三)系爭讓與擔保契約之設定人
    為系爭土地之原地主吳能炎等人，而被上訴人清償系爭借款後，系爭讓與擔保契
    約之目的已消失，原地主自得請求上訴人返還系爭土地所有權並為移轉登記，而
    被上訴人依合建契約，以債權讓與之方式，自原地主吳能炎等人取得系爭讓與擔
    保標的物之返還請求權，則上訴人自應將系爭土地移轉登記與被上訴人等情，爰
    本於讓與擔保及債權讓與之法律關係，求為命上訴人應將系爭土地移轉登記與被
    上訴人之判決。
二、上訴人則以：上訴人之所以取得系爭土地，係因訴外人蔡茂隆向上訴人借款而移
    轉登記與上訴人，本件讓與擔保契約存在於訴外人吳能炎等人（標的物之提供人
    ）與上訴人（標的物之取得人）之間，而借貸關係則存在於上訴人與訴外人蔡茂
    隆間，亦即讓與擔保之目的係在擔保蔡茂隆向上訴人所商借之四百萬元能屆期清
    償，是以當債務人即訴外人蔡茂隆對上訴人清償債務後，蔡茂隆或該第三人方可
    請求上訴人移轉土地所有權。惟訴外人蔡茂隆既尚未向上訴人清償借款，本件供
    擔保之原因尚未消滅，上訴人自無須返還系爭土地。至被上訴人與訴外人蔡茂隆
    間之債權債務關係與本案無涉，且被上訴人對於系爭土地並無處分之決定權，其
    在本件訴訟亦欠缺當事人適格。綜上，本件供擔保之原因尚未消滅，且被上訴人
    並非系爭土地之所有權人，其請求上訴人將系爭土地所有權移轉登記與其自己，
    顯然於法無據等語，資為抗辯。
三、兩造不爭執之事項：
（一）依土地登記謄本及台南縣新化地政事務所九十一年四月十九日所登字第０九一
      ０００三七一九號函附土地登記申請書暨附繳證件（買賣移轉契約書等）之記
      載，系爭土地自訴外人吳能炎等人於八十五年五月二十三日以買賣為原因，而
      移轉登記與上訴人所有。惟實際上，系爭土地登記為上訴人所有之原因關係為
      讓與擔保，其所擔保之債權為金錢消費借貸債權。
（二）被上訴人先後簽發如附表一所示之支票四紙，經訴外人蔡茂隆（被上訴人之舅
      舅）背書交付上訴人，嗣經上訴人提示付款，均未獲兌現，惟上訴人已將該四
      紙支票交給蔡茂隆返還被上訴人註銷作廢。
（三）被上訴人持有系爭土地所有權狀為八十五年五月二十三日核發；上訴人持有系
      爭土地所有權狀為八十七年三月二十五日核發。
四、得心證之理由：
    本件兩造之爭執要點在於：(一)被上訴人有無欠缺本件訴訟之當事人適格？(二)被上
    訴人本於其與系爭土地原所有人吳能炎等人（地主）之合建契約，對系爭土地是
    否有處分之決定權？(三)被上訴人係向上訴人或訴外人蔡茂隆借用二百萬元（消費
    借貸關係當事人）？(四)系爭讓與擔保契約所擔保之債權為何人間之消費借貸債權
    ？(五)被上訴人是否已清償其向貸與人借用之款項？經查：
（一）按給付之訴，主張在私法上有請求權，或就該請求權有處分權或管理權之人（
      如破產管理人、祭祀公業管理人）為原告，而其義務人為被告，即為當事人適
      格。至原告主張之私法上請求權是否存在，應屬訴訟標的之法律關係有無理由
      之問題，並非當事人適格之要件有無欠缺之問題。因之，本件被上訴人即原告
      本於讓與擔保及債權讓與之法律關係，主張其在私法上對上訴人即被告有系爭
      土地移轉登記請求權，即為適格之原告。至被上訴人之上開請求權是否存在，
      係訴訟標的之法律關係有無理由之問題，並不影響被上訴人符合原告適格之要
      件。是故，上訴人抗辯：被上訴人對於系爭土地無處分權，欠缺當事人適格云
      云，並非可採。
（二）被上訴人主張其本於與系爭土地原所有人吳能炎等人之合建契約，對系爭土地
      有處分之決定權等情，固為上訴人所否認；惟查：
　１、依被上訴人與地主吳能炎等人之合建契約第十一條約定：產權之移轉：一甲方
    　（地主）於建築物三樓混凝土完成時，提供土地所有權狀、印鑑證明、私章等
    　過戶證件，交由乙方（建商即被上訴人）指定之代書，辦理過戶手續．．，第
    　十二條約定：乙方出售其所分得之房屋及土地，如需甲方會同蓋章或辦理手續
    　時，甲方應無條件協助辦理。而地主吳能炎等人亦出具切結書，略以：甲乙雙
    　方對所分配之土地、建物有權單獨處分不受他方干涉，即建物完成，辦理土地
    　、建物產權移轉登記時，得指定第三人為登記名義人，他方絕無異議。本人（
    　地主）配合甲○○將原屬本人名下之土地所有權直接移轉（即過戶）予甲○○
    　或甲○○所指定之任何第三人。本合建契約工程已於八十五年完工，土地、建
    　物皆已按合建契約約定，各自完成移轉登記無誤，此有被上訴人提出之合建契
    　約書及所有地主之切結書在卷足憑，而審之證人即辦理系爭土地所有權移轉登
    　記之代書蘇秀鳳於原審證述：「土地是原告（被上訴人）請我辦過戶登記的，
    　我是依據原告的指示，將土地過戶給現在的登記名義人，本件是合建蓋屋，我
    　不認識乙○○，買賣過戶買受人部分需要身分證影本及印章，是原告將買受人
    　的資料拿給我的，辦完過戶後，權狀放在我這裏有一段時間，後來才交給原告
    　的」等語（原審卷第一六二頁），及系爭土地嗣亦確自地主吳能炎等人直接移
    　轉登記與上訴人所有，足見被上訴人主張其本於與系爭土地原所有人吳能炎等
　　　人之合建契約，對系爭土地有處分之決定權，係其指示地主吳能炎等人將系爭
　　　土地移轉登記為上訴人所有等情，要屬可信。
　２、上訴人雖以被上訴人提出之切結書非真正云云置辯；惟查，參諸上訴人於原審
　　　陳稱：「（法官：(提示切結書原本)有何意見？）切結書並不能作為原告（被
　　　上訴人）可向被告（上訴人）請求返還原告的依據，切結書只能證明原告把系
　　　爭土地讓與被告是有處分權的合法行為，但並不能作為原告向被告請求返還土
　　　地的基礎」等語（原審卷第四六三頁），可認上訴人對於切結書之真正並不爭
　　　執，僅係爭執依該切結書之效力，並不能作為被上訴人向上訴人請求為系爭土
　　　地移轉登記之依據。又觀上開切結書之內容，係補充解釋系爭土地原所有人吳
　　　能炎等人本於合建契約，應配合建商之被上訴人將原屬地主名下之土地移轉登
　　　記與被上訴人或其指定之第三人，而系爭土地原所有人吳能炎等人嗣亦確實依
　　　約提供辦理土地過戶之文件，將系爭土地所有權直接移轉登記為上訴人所有，
　　　已如前述，則被上訴人提出之上開切結書為真正之文書，洵堪認定。上訴人事
　　　後空言否認並爭執其真正，顯非可採。
（三）被上訴人又主張其向上訴人借用二百萬元，上訴人實際交付之金額為一百七十
      三萬元。又其本於與地主吳能炎等人之合建契約，指示地主將系爭土地所有權
      移轉登記與上訴人，作為被上訴人向上訴人借款之擔保等情，雖為上訴人所否
      認，並以前揭情詞置辯；惟查：
　１、依被上訴人於原審陳述：「我是有向蔡茂隆借二百萬元，．．我向蔡茂隆借錢
      時蔡茂隆有跟我說他後面有金主，土地為什麼移轉被告（上訴人）是因為是蔡
      茂隆在處理，我並不清楚」，「我有跟蔡茂隆說我在蓋房子，資金可能不足，
      所以蔡茂隆有帶乙○○來看房子，到現場的時候，他（蔡茂隆）才告訴我說乙
      ○○是金主，為了取信他們我主動提出把土地過戶給金主作擔保，看過房子後
      蔡茂隆以電話跟我說可以借貸，提供乙○○的身分證影本讓我辦理過戶，以擔
      保我對金主的債務」等情（原審卷第四九頁、第二七七頁），經與上訴人於原
      審陳稱：「我跟蔡茂隆到工地後，向我說他姪子要蓋房屋不夠錢，要向他借錢
      ，我問蔡茂隆說他姪子要借多少錢，他說二百萬元，所以我就拿二百萬元借蔡
      茂隆，他說他要拿所有權狀讓我抵押」，「是蔡茂隆說要載我去玩，順道去現
      場看，但我並沒有直接與原告（被上訴人）談及借款的事」，「至於印鑑證明
      是蔡茂隆跟我說貸款的人有預備要還我錢，我信任蔡茂隆，我就將印鑑證明及
      身分證影本交給蔡茂隆，但蔡茂隆至今卻沒有還我錢」，「上訴人將系爭土地
      過戶文件、印鑑證明交給蔡茂隆」等語（原審卷第三六七、一六四、四九頁，
      本院九十三年二月十日準備程序筆錄）互核，足徵有資金需求者為被上訴人，
      而實際貸與資金者為上訴人。
　２、又被上訴人於九十一年間向本院對上訴人、蔡茂隆提起詐欺等刑事自訴案件（
　　　本院九十一年度自字第一五三號），其自訴狀雖略以：告訴人（被上訴人）於
　　　八十五年二月間向蔡茂隆借貸，蔡茂隆當時要求被上訴人暫時過戶土地給伊，
　　　以之取信。被上訴人於三個月後即八十五年五月二十日清償完畢，並有蔡茂隆
　　　親筆簽名之字條為憑。當告訴人借款還清，要取回土地時，被告蔡茂隆即失蹤
　　　。告訴人找到當時暫時過戶土地之人即乙○○，要求返還土地，但其卻置之不
　　　理等語，然觀被上訴人於前揭刑事案件審理時所陳：伊於八十五年二月間向蔡
　　　茂隆借款二百萬元，蔡茂隆有告訴伊，金主是乙○○，借款由蔡茂隆拿給伊，
　　　蔡茂隆並要求伊將土地過戶予乙○○，以供擔保等語，及被上訴人於八十七年
　　　一月二十六日寄給上訴人之存證信函略以：被上訴人於八十五年初向蔡茂隆提
　　　出借貸，．．，據被上訴人本人觀察，土地過戶上訴人，顯示上訴人與蔡茂隆
　　　是合夥關係等語，有上訴人提出之刑事告訴狀、本院九十一年度自字第一五三
　　　號刑事判決影本及被上訴人提出之存證信函在卷足憑，且有台灣高等法院台南
　　　分院九十一年度抗字第二一二號詐欺等案件刑事歷審卷可按，足認被上訴人前
　　　開主張之事實與本件訴訟審理中所陳：伊於八十五年二月間，欲向蔡茂隆借款
　　　二百萬元，蔡茂隆告知其背後有金主（上訴人）等情，並無二致。上訴人徒憑
　　　被上訴人於前揭刑事自訴狀及本件起訴狀略以：被上訴人於八十五年二月間向
　　　蔡茂隆借款之部分記載，而據以主張被上訴人已自認其向訴外人蔡茂隆借款云
　　　云，要難遽採。
　３、按代理人於代理權限以內，以本人名義所為之意思表示，直接對本人發生效力
      ；代理人，非經本人之許諾，不得為本人與自己之法律行為，亦不得既為第三
      人之代理人，而為本人與第三人之法律行為，民法第一百零三條第一項及第一
      百零六條前段定有明文。揆諸前揭禁止雙方代理之意旨，係在保護本人之利益
      ，倘代理人已經本人之許諾，因無違反本人之利益可言，自得為雙方代理之法
      律行為。再本人之許諾，乃本人為同意之意思表示，包括事前允許與事後承認
      。而許諾之方式不一，以書面或言詞，明示或默示，皆無不可。茲查：
　(1)、本件依被上訴人自承：「我向蔡茂隆借錢時蔡茂隆有跟我說他後面有金主，土
      地為什麼移轉被告（上訴人）是因為是蔡茂隆在處理，我並不清楚」，「我有
      跟蔡茂隆說我在蓋房子，資金可能不足，所以蔡茂隆有帶乙○○來看房子，到
      現場的時候，他（蔡茂隆）才告訴我說乙○○是金主，為了取信他們我主動提
      出把土地過戶給金主作擔保，看過房子後蔡茂隆以電話跟我說可以借貸」等情
      ，足見被上訴人向蔡茂隆表示其需用資金後，其係透過蔡茂隆覓得金主而借得
      款項。因之，被上訴人有授與蔡茂隆代理被上訴人與他人成立消費借貸契約及
      受領借款之權限，堪以認定。再蔡茂隆嗣向上訴人（金主）表明其姪子（被上
      訴人）建屋需用資金，要借款等語，可認蔡茂隆向上訴人提出本筆二百萬元借
      款時，已明示借用人本人為被上訴人無誤。而上訴人已將借款交付蔡茂隆，蔡
      茂隆再交付被上訴人，為兩造所不爭執（見本院九十三年三月十六日準備程序
      筆錄），則蔡茂隆既有代理被上訴人與他人成立消費借貸契約及受領借款之權
      限，於蔡茂隆代為受領上訴人交付之借款時，該消費借貸契約自直接對被上訴
      人發生效力。
　(2)、次參酌「金主」依社會一般通念，通常為貸款予他人之人，而上訴人亦自承：
      「蔡茂隆跟我說『貸款的人』有預備要還我錢」等語，足認兩造均認知蔡茂隆
      並非系爭資金之貸與人、借用人，借貸當事人僅係透過蔡茂隆遂行系爭資金之
      借貸及清償事宜。另從被上訴人嗣為清償系爭借款而先後簽發如附表一所示之
      支票四紙，均係由上訴人之金融機構帳戶提示付款，未獲兌現後，再取出交還
      被上訴人乙情觀之，倘附表一編號一、二號之支票僅係上訴人所主張之客票性
      質，何以蔡茂隆每次交與上訴人之客票均適為系爭資金需求者之被上訴人所簽
      發之支票，且與被上訴人所欲借用之金額相符？上訴人同意之事後二次換票，
      又適為被上訴人簽發之支票（附表一編號三、四號之支票，詳如後述）？因之
      ，被上訴人主張系爭消費借貸關係之貸與人為上訴人（金主），借用人為被上
      訴人乙節，顯非無據。
　(3)、又觀上訴人與訴外人蔡茂隆間之關係，上訴人雖否認蔡茂隆為其代理人，並以
　　　署名「蔡」出具「借款全部付清」之字據及被上訴人記錄借款收入、清償情形
　　　之文書，均無蔡茂隆為上訴人之代理人之記載，且蔡茂隆曾在附表一所示之四
　　　紙支票背書為憑；然查，代理權之授與，及本人許諾為本人及第三人之代理人
　　　，不論以書面或言詞，明示或默示，皆無不可。依上訴人於原審陳稱：「我知
　　　道蔡茂隆向我借錢再轉借給他人，他再賺取仲介的利息」，「自八十四年起蔡
　　　茂隆開始向我借錢，是陸續借的，其中有借有還，他給我很多張票」，「蔡茂
　　　隆跟我說貸款的人有預備要還我錢，我信任蔡茂隆，我就將印鑑證明及身分證
　　　影本交給蔡茂隆」，「上訴人將系爭土地過戶文件、印鑑證明交給蔡茂隆」等
　　　語（原審卷第一四七、三六七、四九頁，本院九十三年二月十日準備程序筆錄
　　　），可認被上訴人於借用系爭借款前，上訴人即有經由蔡茂隆在貸放資金之情
　　　形，而系爭借款之交付、清償及辦理土地移轉登記所需交付之相關文件（如讓
　　　與擔保之過戶文件、為清償而辦理移轉登記所需之印鑑證明等），兩造亦均透
　　　過蔡茂隆為之，蔡茂隆若非上訴人（金主）之代理人，上訴人何以願意信任蔡
　　　茂隆，並將移轉登記所需文件交付蔡茂隆，再轉交被上訴人？是以本件要難僅
　　　以被上訴人提出署名「蔡」出具「借款全部付清」之字據及被上訴人記錄借款
　　　收入、清償情形之文書，並未表明蔡茂隆為上訴人之代理人之意旨，而遽謂蔡
　　　茂隆非上訴人之代理人。末衡諸蔡茂隆為被上訴人之親舅舅，蔡茂隆何以願在
　　　被上訴人簽發如附表一所示之四紙支票上背書，其可能之原因關係不一而足，
　　　或係基於親誼關係而願背書以增加該票據之信用性，或係基於其他原因關係而
　　　為背書。因之，單憑蔡茂隆背書之行為，並無法證明其原因關係為何，自不足
　　　據此推翻蔡茂隆亦為上訴人之代理人之認定。
　(4)、綜上所述，被上訴人陳稱：其向蔡茂隆調借資金，蔡茂隆稱伊背後有金主等語
　　　；上訴人則稱：蔡茂隆向伊稱其姪子蓋房子需用錢，可提供土地為擔保，要向
　　　伊借款。嗣蔡茂隆向伊謊稱貸款的人預備要還錢，伊信任蔡茂隆，就將印鑑證
　　　明及身分證影本交給蔡茂隆等語，及參之系爭借款之交付、返還與辦理登記所
　　　需證件之交付均係透過訴外人蔡茂隆為之等情，可徵蔡茂隆並非系爭借款之借
　　　用人，而係兩造處理系爭借貸及讓與擔保事宜之代理人，且兩造均已默示同意
　　　蔡茂隆得代理本人與他造為法律行為。是故，蔡茂隆就系爭消費借貸及讓與擔
　　　保契約代理本人所為之法律行為或清償，既係經本人之許諾而為之，依法自應
　　　認為有效。
　４、按信託行為，係指委託人授與受託人超過經濟目的之權利，而僅許可其於經濟
      目的範圍內行使權利之法律行為而言。又受託人取得信託財產之方式，由委託
      人就自己所有之財產為移轉者有之；由委託人使第三人將財產移轉與受託人者
      有之；由受託人原始取得受託財產者亦有之。而信託行為，包括設定信託意旨
      之原因行為（契約信託之委託人為達到一定目的所為之信託行為，須對於特定
      財產為信託之意思表示）與移轉所有權之處分行為（乃委託人經受託人之同意
      就自己所有或由第三人將財產移轉與受託人之行為），上開原因行為及處分行
      為為信託行為得以成立所不可或缺之兩種要素（潘秀菊著，信託法之實用權益
      ，第一０六至一０九頁參照）。所謂讓與擔保，亦為信託行為之一種，係使債
      權人在不超過擔保目的範圍內，取得擔保物所有權，於債權清償後，該擔保物
      即應返還於該提供擔保物債務人；債務不履行時，債權人得將擔保物變賣或估
      價而就該價金受清償者而言（最高法院七十年台上字第一０四號民事判例及同
      院八十五年度台上字第三五七號民事判決意旨足資參照）。是從讓與擔保之原
      因行為觀之，乃委託人為擔保債務人之債務，而與受託人達成將自己所有或第
      三人所有之特定財產所有權移轉與受託人為擔保之合意；另從處分行為觀之，
      則為擔保物提供人（委託人自己所有或第三人所有）將擔保物所有權移轉於受
      託人（債權人）所有之行為。而系爭土地登記為上訴人所有之原因關係為讓與
      擔保，又其所擔保之債權為金錢消費借貸關係，為兩造所不爭執，則依上訴人
      於原審所自承：「自八十四年起蔡茂隆開始向我借錢，是陸續借的，其中有借
      有還，他給我很多張票，．．，我共借他幾次，因為時間已久忘記了，八十五
      年十一月我出國回來就找不到蔡茂隆，『我跟蔡茂隆到工地後，向我說他姪子
      要蓋房屋不夠錢，要向他借錢，我問蔡茂隆說他姪子要借多少錢，他說二百萬
      元，所以我就拿二百萬元借蔡茂隆，他說他要拿所有權狀讓我抵押』」等語（
      原審卷第三六七頁），顯徵上訴人自八十四年起即開始經由蔡茂隆在貸放資金
      ，是其間雖有多次資金往來，然就系爭土地何以移轉登記與上訴人，係緣於被
      上訴人為借用二百萬元，乃透過蔡茂隆尋覓金主（上訴人），並藉提供土地為
      擔保，以便能順利取得借款之時。是以上訴人嗣再推稱：「蔡茂隆總共向我借
      四百萬元，土地何時抵押給我的我忘記了，是借哪一筆錢的時候抵押給我的，
      我也不記得了」云云（原審卷第三六七頁），要難採信。綜上，被上訴人提供
      系爭土地作為擔保時，既在被上訴人提出借用二百萬元之要約之時，而系爭土
      地原所有人吳能炎等人亦係本於其與被上訴人之合建契約，依被上訴人之指示
      ，將系爭土地移轉登記為上訴人所有，有被上訴人提出之合建契約書及切結書
      附卷可參，則被上訴人主張系爭土地係被上訴人（委託人）為擔保上訴人（受
      託人）對其之消費借貸債權，乃本於合建契約，使第三人即地主吳能炎等人將
      系爭土地所有權移轉登記與上訴人乙情，堪信為真。準此，被上訴人提供系爭
      土地擔保之債權為兩造間之消費借貸債權，並不及於上訴人對蔡茂隆之債權。
      縱認上訴人主張蔡茂隆尚欠伊四百萬元屬實，惟此要與本件讓與擔保之債權無
      涉。
　５、再被上訴人主張其向上訴人借用二百萬元，約定月息二分，上訴人先後於八十
      五年一月三十日、同年二月五日、同年二月十四日、同年三月二十日交付借款
      八十萬元、三十萬元、二十萬元、四十三萬元予蔡茂隆，蔡茂隆再轉交被上訴
      人等語，已據提出支出存入金額記事本、工地工作日報表及第一商業銀行支票
      存款存提紀錄查詢單為證；上訴人雖提出其持有傑克公司（負責人蔡茂隆）簽
      發如附表二所示之支票影本四紙、存款往來明細表及對帳單為據，主張其拿二
      百萬元借予蔡茂隆，約定月息二分云云（原審卷第三六七、三六八頁）；惟查
      ，支票並不足為業已交付金錢之證明，而上訴人所提華南商業銀行上訴人帳戶
      存款往來明細表、六信大林分社上訴人帳戶對帳單及台南市第五信用合作社立
      人分社黃吳美瑢（上訴人之配偶）帳戶對帳單等文書，僅足證明上開帳戶資金
      之支出、存入與餘額為若干之情形，尚無法證明上訴人已交付借款二百萬元予
      蔡茂隆之事實。惟被上訴人既已自認其收受上訴人交付之借款一百七十三萬元
      ，則兩造之消費借貸關係自於此借款金額範圍內有效成立。至逾此金額部分，
      上訴人所舉證據並不足以證明其已交付被上訴人或其代理人蔡茂隆，自難認對
      借用人本人之被上訴人發生效力。
　６、從而，被上訴人主張其向上訴人借用二百萬元，約定月息二分，惟上訴人實際
      交付之借款金額為一百七十三萬元。系爭消費借貸契約係成立於兩造之間，而
      系爭讓與擔保契約所擔保之債權為兩造間之消費借貸債權等情，堪予採信。
（四）被上訴人又主張系爭借款已於八十五年五月間清償完畢等語，雖為上訴人所否
      認，並以前揭情詞置辯；然查：
　１、被上訴人主張其為清償系爭借款，而先後簽發附表一編號一、二號所示之支票
      二紙交付蔡茂隆轉交上訴人。嗣上開編號一號之支票於八十五年四月一日存入
      上訴人於六信帳號第0000000號帳戶；編號二號之支票則於同年月五日
      存入上訴人前揭帳戶，均經上訴人提示付款，卻未獲兌現等語，核與上訴人提
      出卷附前開帳戶於八十四年一月一日至八十五年十一月三十日對帳單之資金往
      來情形相符，堪以採認。
　２、被上訴人又主張其簽發之前揭二紙支票，經上訴人提示付款，均未獲兌現，其
      乃於：(1)八十五年四月六日交付現金八十萬元及附表一編號三號、面額二十萬
      六千八百元之支票予蔡茂隆轉交上訴人，以清償借款，並取回附表一編號一號
      之支票；又於同年四月十六日交付現金二十萬七千元予蔡茂隆轉交上訴人，以
      清償借款，並取回附表一編號三號之支票。(2)被上訴人交付蔡茂隆轉交上訴人
      附表一編號四號、面額一百萬元之支票，以清償借款，並取回附表一編號二號
      、面額一百萬元之支票；嗣於八十五年五月二十日，經被上訴人與上訴人之代
      理人蔡茂隆結算後，交付現金九十一萬五千元予蔡茂隆轉交上訴人，並取回附
      表一編號四號之支票。上訴人於被上訴人清償系爭借款後，並交付身分證影本
      及印鑑證明予蔡茂隆轉交被上訴人，供被上訴人辦理系爭土地之移轉登記等情
      ，已據提出現金支出傳票、附表一之支票、台南縣新化鎮農會帳號第0000
      0000000號林水吉帳戶活期存款存摺（以上均影本）、署名「蔡」於五
      月二十日出具記載「借款全部付清，土地歸還原所有權人、所須證件印鑑證明
      、印鑑章、身分證影印本」等語之字據、上訴人之身分證正反面影本及印鑑證
      明為證，且經證人林彩梅於原審具結證稱：「（是否曾經接過一通自稱是蔡茂
      隆的人打來的電話）有。日期是八十五年八月六日星期二（提出日報表手冊原
      本一冊）我有找到當時的日報表，當時自稱是蔡茂隆的人跟我說甲○○跟乙○
      ○調的錢已經還清，叫我跟林先生講說叫他到台南市○○路○段一八號跟乙○
      ○拿印鑑證明回來，辦土地移轉，之後林先生有去拿，也有拿到，但沒有辦好
      移轉登記，因為當時有客戶來看房子，說要買，當時想法很單純，想說只要等
      買賣談好，由乙○○直接過戶給客戶，就可以省掉一筆增值稅，所以才沒有馬
      上辦過戶，否則系爭土地早就應該辦完過戶」等語明確（原審卷第四四三頁）
      ，顯非無據。上訴人雖否認有收受前揭蔡茂隆轉交之八十萬元、二十萬七千元
      、九十一萬五千元云云；惟查：
　(1)、上訴人於原審陳稱：「我們認為原告（被上訴人）九十二年二月六日準備書所
　　　附證四至證六（【證物四】現金支出傳票：八十五年四月六日付現八十萬元；
　　　【證物五】現金支出傳票：八十五年四月二十日補退票（附表一編號一支票）
　　　二十萬七千元；【證物六】現金支出傳票：八十五年五月二十日補退票（附表
　　　一編號二支票）九十一萬五千元）可以看出原告是把錢交給蔡茂隆，與被告無
　　　關」等語（原審卷第三四七頁），足見上訴人對於被上訴人交付蔡茂隆八十萬
　　　元、二十萬七千元、九十一萬五千元並不爭執，僅係爭執此與上訴人無關，應
　　　堪認定。
　(2)、次觀上訴人於八十五年四月九日存入其六信帳號第0000000號帳戶兌現
　　　之八十萬元支票為傑克公司（負責人蔡茂隆）所簽發，而該支票存款帳戶之資
　　　金係自傑克公司六信活期存款帳號第0000000號帳戶轉入，又該活期存
　　　款帳戶於同年月六日曾存入一筆七十五萬元之現金，因之其存款餘額為一百三
　　　十六萬七千五百十六元，為兩造所不爭，且有六信九十三年三月二十九日南六
　　　信字第一一五三號函、同年四月十二日南六信字第一三四三號函、同年月二十
　　　七日南六信字第一四二０號函及同年六月十日南六信字第一九０五號函附對帳
　　　單附卷可稽。參諸被上訴人為清償系爭借款中之一百萬元，乃簽發附表一編號
　　　一號之支票，因經上訴人提示未獲兌現，而從下列之資金流程及支票退補情形
　　　觀之，即：被上訴人於八十五年四月六日領出現金八十萬元，蔡茂隆經營之
　　　公司帳戶於同日即存入七十五萬元，而上訴人於同年月九日又經由蔡茂隆上開
　　　公司帳戶兌現面額八十萬元之支票；被上訴人簽發附表一編號三之支票，該
　　　支票經上訴人提示付款；前開＋之金額為一百萬六千八百元，被上訴人
　　　亦取回附表一編號一號之支票，顯見上訴人自蔡茂隆經營之公司帳戶兌現之八
　　　十萬元，確係被上訴人為清償系爭借款而交付蔡茂隆之八十萬元。又被上訴人
　　　若非交付蔡茂隆八十萬元，蔡茂隆又何須交付面額八十萬元之支票供上訴人兌
　　　現？足認被上訴人主張其於八十五年四月六日交付現金八十萬元予蔡茂隆，再
　　　由蔡茂隆將該款項轉交上訴人以清償借款等情，洵非子虛。因之，上訴人僅以
　　　蔡茂隆存入其公司帳戶之金額非八十萬元，而否認上情，委非可採。
　(3)、再從被上訴人簽發之支票，經上訴人提示付款未獲兌現後，被上訴人尚需另簽
      發支票或交付現金以取回前經提示付款未能兌現之支票觀之，倘被上訴人未清
      償系爭借款，上訴人豈會將被上訴人簽發如附表一所示之支票四紙全部交還被
      上訴人？況且，被上訴人若非已清償系爭借款，其又何以能持有上訴人之身分
      證正反面影本及台灣省台南市東區戶政事務所八十五年八月六日所核發之印鑑
      證明乙紙？上訴人雖以：「至於印鑑證明是蔡茂隆跟我說貸款的人有預備要還
      我錢，我信任蔡茂隆，我就將印鑑證明及身分證影本交給蔡茂隆，但蔡茂隆至
      今卻沒有還我錢」，「文件的交付是蔡茂隆向被告（上訴人）謊稱他自己準備
      清償債務」云云置辯（原審卷第四九頁），惟衡諸常情，貸與人通常係於借用
      人償還債務後，始提供證明文件供借用人辦理相關事宜（如塗銷抵押權設定登
      記或返還信託之擔保物），此為常態事實。而貸與人於借用人尚未償還債務前
      ，即提供可辦理塗銷登記或移轉登記事宜之證明文件予借用人，應屬變態事實
      。又主張變態事實之人，應就該變態事實負舉證之責任。惟上訴人迄未就其主
      張之變態事實負舉證之責任，自難採信。從而，上訴人既已委託蔡茂隆轉交被
      上訴人可供辦理系爭土地移轉登記之印鑑證明、身分證影本等文件，足見上訴
      人應已收受蔡茂隆交付之八十萬元、二十萬七千元、九十一萬五千元無誤。
　(4)、上訴人雖又以：倘被上訴人已於八十五年五月二十日清償借款完畢，豈可能在
      八十五年五月二十一日繼續補件辦理系爭土地過戶供擔保之手續？且在地政機
      關辦理過戶手續中，已繳增值稅之案件仍可抽件，然後請求退稅，惟被上訴人
      並未抽件，顯見其稱已清償系爭借款乙節，並非實情云云置辯；但查，上訴人
      於八十五年二月間即委託代書蘇秀鳳開始辦理系爭土地之過戶事宜，此有台南
      縣新化地政事務所九十一年四月十九日所登字第０九一０００三七一九號函附
      土地登記申請書等文件在卷足憑（原審卷第九一頁至第一四四頁），而被上訴
      人主張其於當時不知可請求退件，遂由代書繼續辦完登記等語，已據證人蘇秀
      鳳於原審結證：「土地是原告（被上訴人）請我辦過戶登記的，我是依據原告
      的指示，將土地過戶給現在的登記名義人，本件是合建蓋屋，我不認識乙○○
      ，買賣過戶買受人部分需要身分證影本及印章，是原告將買受人的資料拿給我
      的，辦完過戶後，權狀放在我這裏有一段時間，後來才交給原告的，買賣過戶
      的出賣人必須準備印鑑證明、身分證影本、買賣契約書上須蓋印鑑章」，「五
      月二十一日尚在補件中，但增值稅已繳，不可能將案件從地政事務所抽回來」
      等語甚詳（原審卷第一六二、一六三頁）。又依台南縣新化地政事務所及台南
      縣稅捐稽徵處函覆內容，雖略以：已送件申請之土地登記案件，在登記完畢前
      ，若全體申請人以書面申請撤回者，按土地登記規則第五十九條之規定，登記
      機關應即將登記申請書及附件發還申請人，至於申報土地現值案件之撤銷應由
      申報雙方共同為之，已經繳納之土地增值稅，原則上應以繳款書上所載納稅義
      務人為退還對象，有台南縣稅捐稽徵處九十二年七月十八日南縣稅財字第０九
      二００三九一八四號函及台南縣新化地政事務所九十二年七月二十一日所登字
      第０九二０００五六三０號函附卷可稽（原審卷第三八七至三九三、四一一至
      四一三頁），固可認已繳納土地增值稅之土地登記案件，仍可申請退件，惟衡
      諸常情，被上訴人委請之代書就此特殊情形尚不知可以申請退件，則對被上訴
      人而言，其雖已於八十五年五月二十日清償系爭借款完畢，何能責求被上訴人
      知悉上開規定，就已完納土地增值稅而正在地政機關辦理過戶手續之登記申請
      案件，要求代書申請退件，並請求退稅？況且，若被上訴人直接將登記案件申
      請退件，請求退稅，顯較繼續辦完移轉登記後，再另辦理返還登記為有利，惟
      其於系爭借款債務清償完畢後，卻未要求原地主及上訴人等人逕將登記案件申
      請退件，足見其辯稱：當時不知可以申請退件等語，應屬實情。
　３、綜上所陳，被上訴人主張其向上訴人借用二百萬元，約定月息二分，惟上訴人
      於八十五年一月三十日至同年三月二十日止，實際交付借款金額合計為一百七
      十三萬元，嗣經被上訴人陸續償還，至同年五月二十日止合計清償一百九十二
      萬二千元，已將系爭借款債務全部清償完畢等情，為足採信。
（五）末按債權人得將債權讓與於第三人。但左列債權，不在此限：一、依債權之性
      質，不得讓與者。二、依當事人之特約，不得讓與者。三、債權禁止扣押者；
      債權之讓與，非經讓與人或受讓人通知債務人，對於債務人不生效力。但法律
      另有規定者，不在此限，民法第二百九十四條第一項、第二百九十七條第一項
      有明文規定。又債權之讓與，依民法第二百九十七條第一項之規定，非經讓與
      人或受讓人通知債務人，對於債務人固不生效力，惟法律設此規定之本旨，無
      非使債務人知有債權讓與之事實，受讓人對於債務人主張受讓事實行使債權時
      ，既足使債務人知有債權讓與之事實，即應認為兼有通知之效力（最高法院二
      十二年上字第一一六二號判例參照）。綜上所述，本件讓與擔保係擔保兩造間
      之消費借貸債權，又兩造間之消費借貸債權已因被上訴人之清償而消滅，則上
      訴人於該讓與擔保之債權清償後，供擔保之原因既已消滅，原應將該擔保物返
      還於擔保物提供人即訴外人吳能炎等人，惟依前揭合建契約書及訴外人吳能炎
      等人所出具之切結書，足認系爭土地為被上訴人本於合建契約所得分配之土地
      ，訴外人吳能炎等人切結表示願意無條件提供相關證件及簽章，配合被上訴人
      將原屬地主名下之土地所有權直接移轉（即過戶）予被上訴人或其所指定之任
      何第三人，可徵被上訴人主張其依此取得處分系爭土地之請求權（受移轉登記
      之權利），擔保物提供人吳能炎等人已將請求返還擔保物即系爭土地移轉登記
      請求權讓與被上訴人，即非無據。而被上訴人提起本件訴訟請求上訴人將系爭
      土地移轉登記與被上訴人，已足使債務人即上訴人知有債權讓與之事實，應認
      為兼有通知之效力，故上訴人辯稱被上訴人未為債權讓與之通知，自非可採。
      從而，被上訴人本於讓與擔保及債權讓與之法律關係，請求上訴人將系爭土地
      所有權移轉登記與被上訴人，為有理由，應予准許。是則原審判命上訴人應將
      系爭土地所有權移轉登記與被上訴人，理由雖有不同，但結論並無不合。上訴
      意旨指摘原判決不當，求予廢棄改判，為無理由，應予駁回。
（六）本件事證已臻明確，兩造其餘攻擊防禦方法與判決之結果不生影響，爰不予一
      一論述，併此敘明。
五、據上論結，本件上訴為無理由，依民事訴訟法第四百三十六條之一第三項、第四
    百四十九條第一項、第七十八條，判決如主文。
中　　　華　　　民　　　國　　九十三　　年　　　九　　　月　　　十四　　日
                                臺灣臺南地方法院民事第二庭
~B審判長法　官　蔡美美
~B　　　法　官　林育幟
~B　　　法　官　張季芬
右正本證明與原本無異
本判決不得上訴
中　　　華　　　民　　　國　　九十三　　年　　　九　　　月　　　十四　　日
~B　    法院書記官　李榮杰
~F0
~T40
┌───────────────────────────────────────────────────────┐
│附表一：　　　　　　　　　　　　　　　　　　　　　　　　　　　　　　　　　　                              　  │
├─┬──────────┬─────────┬───────────┬────────┬────────┬──┤
│編│　發　　票　　人　　│　付　　款　　人　│發　　　　票　　　　日│ 票　面　金　額 │ 支　票　號　碼 │備考│
│號│　　　　　　　　　　│　　　　　　　　　│　　（民　　　國）　　│ 　（新台幣）　 │　　　　　　　　│　　│
├─┼──────────┼─────────┼───────────┼────────┼────────┼──┤
│１│甲○○　　　　　　　│第一商業銀行新化分│八十五年三月三十日　　│壹佰萬元　　　　│0000000　│　　│
│　│　　　　　　　　　　│行　　　　　　　　│　　　　　　　　　　　│　　　　　　　　│　　　　　　　　│　　│
├─┼──────────┼─────────┼───────────┼────────┼────────┼──┤
│２│甲○○　　　　　　　│第一商業銀行新化分│八十五年四月五日　　　│壹佰萬元　　　　│0000000　│　　│
│　│　　　　　　　　　　│行　　　　　　　　│　　　　　　　　　　　│　　　　　　　　│　　　　　　　　│　　│
├─┼──────────┼─────────┼───────────┼────────┼────────┼──┤
│３│甲○○　　　　　　　│第一商業銀行新化分│八十五年四月十五日　　│貳拾萬陸仟捌佰元│0000000　│　　│
│　│　　　　　　　　　　│行　　　　　　　　│　　　　　　　　　　　│　　　　　　　　│　　　　　　　　│　　│
├─┼──────────┼─────────┼───────────┼────────┼────────┼──┤
│４│甲○○　　　　　　　│第一商業銀行新化分│八十五年五月二十日　　│壹佰萬元　　　　│0000000　│　　│
│　│　　　　　　　　　　│行　　　　　　　　│　　　　　　　　　　　│　　　　　　　　│　　　　　　　　│　　│
└─┴──────────┴─────────┴───────────┴────────┴────────┴──┘
~F0
~T40
┌───────────────────────────────────────────────────────┐
│附表二：　　　　　　　　　　　　　　　　　　　　　　　　　　　　　　　　　　                              　  │
├─┬──────────┬─────────┬───────────┬────────┬────────┬──┤
│編│　發　　票　　人　　│　付　　款　　人　│發　　　　票　　　　日│ 票　面　金　額 │ 支　票　號　碼 │備考│
│號│　　　　　　　　　　│　　　　　　　　　│　　（民　　　國）　　│ 　（新台幣）　 │　　　　　　　　│　　│
├─┼──────────┼─────────┼───────────┼────────┼────────┼──┤
│１│傑克小客車租賃有限公│台南市第六信用合作│八十六年一月二日　　　│壹佰萬元　　　　│0000000　│　　│
│　│司（負責人蔡茂隆）　│社　　　　　　　　│　　　　　　　　　　　│　　　　　　　　│　　　　　　　　│　　│
├─┼──────────┼─────────┼───────────┼────────┼────────┼──┤
│２│傑克小客車租賃有限公│遠東國際商業銀行台│八十五年十二月二十日　│壹佰萬元　　　　│0000000　│　　│
│　│司（負責人蔡茂隆）　│南分行　　　　　　│　　　　　　　　　　　│　　　　　　　　│　　　　　　　　│　　│
├─┼──────────┼─────────┼───────────┼────────┼────────┼──┤
│３│傑克小客車租賃有限公│遠東國際商業銀行台│八十五年十二月二十四日│壹佰萬元　　　　│0000000　│　　│
│　│司（負責人蔡茂隆）　│南分行　　　　　　│　　　　　　　　　　　│　　　　　　　　│　　　　　　　　│　　│
├─┼──────────┼─────────┼───────────┼────────┼────────┼──┤
│４│傑克小客車租賃有限公│遠東國際商業銀行台│八十五年十二月二十五日│壹佰萬元　　　　│0000000　│　　│
│　│司（負責人蔡茂隆）　│南分行　　　　　　│　　　　　　　　　　　│　　　　　　　　│　　　　　　　　│　　│
└─┴──────────┴─────────┴───────────┴────────┴────────┴──┘
